【裁判字號】    92,簡上,30
【裁判日期】    920610
【裁判案由】    返還租金
【裁判全文】
臺灣臺南地方法院民事判決  九十二年度簡上字三○號
    上  訴  人    乙○○
    被 上訴 人    甲○○
    訴訟代理人    周武旺律師
    複  代理人    王成彬律師
右當事人間請求返還租金事件，上訴人對於中華民國九十一年十二月三十日臺灣臺南
地方法院臺南簡易庭九十一年度南簡字第一四三四號第一審判決提起上訴，本院判決
如左：
    主  文
上訴駁回。
第二審訴訟費用由上訴人負擔。
    事實及理由
一、本件被上訴人起訴主張：
（一）上訴人乙○○所有坐落台南市○區○○段二三三八三建號（門牌號碼台南市○
      ○路○段七十號）、台南市○區○○段二三三八四建號（門牌號碼台南市○○
      路○段六十八號）、台南市○區○○段二三三八九建號（門牌號碼台南市○○
      路○段八十四巷六弄二之一號七樓之二）、台南市○區○○段二三三九七建號
      （門牌號碼台南市○○路○段八十四巷六弄二之一號八樓之二）及坐落台南市
      ○區○○段二二三九三建號（此建號為共同使用部分，上訴人應有部分為一萬
      分之一零二七，並占有使用一格停車位）係坐落於訴外人台南市第三信用合作
      社（以下簡稱三信）所有台南市○區○○段一之八二地號土地上，依土地登記
      資料所載，上訴人亦為台南市○區○○段一之八二地號土地之地上權人。
（二）上開地上權之緣由，係於民國五十七年間，由當時之土地承租人王李美田、王
      金護、王鸛雀、甲○○、王淑姿、王明勝、王明昭、王淑容等八人，本於坐落
      台南市○○段一之八二號，同段一之八三號土地承租關係，對於訴外人三信提
      起設定地上權之訴，經三審判決勝訴確定。判決確定後，上開承租人即持憑確
      定判決，於五十八年十一月九日向地政機關辦理地上權設定登記。此項地上權
      設定登記，迄至現在為止，因土地上房屋之轉讓，隨同移轉目前之地上權人，
      為訴外人王明德、王建銘、王崇凱、許承寬、陳玉蘭、王義成、許楊秋桂、蘇
      惠琇、陳偉志、洪麗里、顏志達、巫春霞、郭芳吟、王惠瑛、乙○○等十五人
      （鹽埕段一之八二號部分）及被上訴人甲○○、王金護、王明昭、王鸛雀、王
      淑容等五人（鹽埕段一之八三號部分）。
（三）而被上訴人與訴外人王淑容、王明昭、王明勝、王鶴雀、王金護亦與三信訂有
      租賃契約，承租坐落台南市○○段一之八二地號及一之八三地號土地，目前土
      地租金為每年新台幣（下同）七十五萬四千六百八十八元，其中台南市○○段
      一之八二地號土地部分之年租金為三十萬九千六百元。坐落台南市○○段一之
      八二地號及一之八三地號土地雖對外係由被上訴人與訴外人王淑容、王明昭、
      王明勝、王鶴雀、王金護與三信訂立租賃契約，惟對內，坐落上開土地上建物
      之所有權人已有內部協定：即台南市○區○○段一之八三地號土地，由被上訴
      人甲○○及其兄弟姐妹五人負擔，台南市○區○○段一之八二地號土地部分，
      則由其上建物所有權人（現為訴外人陳玉蘭、許承寬、蘇惠琇、巫春霞、郭芳
      吟、許楊秋桂、陳偉志、洪麗里、顏志達及上訴人乙○○）按自己房屋占用之
      部分分擔，分擔方式詳如原判決附表一地租分攤比率、金額計算表所示，上訴
      人乙○○於八十八年十月二十二日登記取得上開台南市○區○○段二三三八三
      建號（門牌號碼台南市○○路○段七十號）、台南市○區○○段二三三八四建
      號（門牌號碼台南市○○路○段六十八號）、台南市○區○○段二三三八九建
      號（門牌號碼台南市○○路○段八十四巷六弄二之一號七樓之二）、台南市○
      區○○段二三三九七建號（門牌號碼台南市○○路○段八十四巷六弄二之一號
      八樓之二）及坐落台南市○區○○段二二三九三建號（此建號為共同使用部分
      ，上訴人應有部分為一萬分之一零二七，並占有使用一格停車位）建物之所有
      權之後，亦依原判決附表一所示租金之分攤辦法繳付租金至九十年五月九日止
      ，自九十年五月十日起至九十一年五月九日止之租金上訴人卻拒不繳納，以往
      均是由訴外人陳玉蘭、許承寬、蘇惠琇、巫春霞、郭芳吟、許楊秋桂、陳偉志
      、洪麗里、顏志達及上訴人乙○○按自己房屋占用部分之分擔金額，交給被上
      訴人之後，再由被上訴人繳納予訴外人三信，上訴人竟突然拒付九十年五月十
      日起至九十一年五月九日止之年租金，被上訴人為避免租金短納，發生不依債
      務本旨履行之問題，可構成終止租約之原因，對台南市○區○○段一之八二地
      號、一之八三地號土地上全體建物所有權人有直接重大之利害關係，不得已情
      形下，只好先行向訴外人三信繳納全部之租金。上訴人乙○○既擁有台南市○
      ○路○段六八號一、二、三層，同段七十號一、二、三樓，忠義路一段八四巷
      六弄二之一號七樓之二，同巷弄八樓之二，以及地下停車位一格，依前開計算
      表所列分攤比率共百分之三三．七三計算，應分擔租金額十萬四千四百二十九
      元，且此項租金分擔方式亦經上開一之八二地號土地上建物所有權人即訴外人
      陳玉蘭、許承寬、蘇惠琇、巫春霞、郭芳吟、許楊秋桂、陳偉志、洪麗里、顏
      志達及上訴人乙○○之同意，上訴人歷年亦依其應分擔金額支付租金，可見租
      金分擔之內容約定確係存在；縱認上訴人並未參與協議，惟上訴人係自前手繼
      受產權，依公寓大廈管理條例第二十四條規定，應承受前手之協議，分擔租金
      義務，爰依契約之法律關係，請求上訴人交付租金。苟上訴人否認有上開租金
      分擔之約定，惟上訴人所有之房屋占有上開一之八二地土地而不付租金，由被
      上訴人代付，被上訴人亦得依不當得利之規定，請求償還被上訴人代付之租金
      ，此項不當得利之主張與上開本於契約之主張為選擇之合併，爰求為判命上訴
      人應給付被上訴人壹拾萬肆仟肆佰貳佰玖元本息等語。
二、上訴人則以：
（一）上訴人就坐落於台南市○○段一之八二、一之八三地號之土地上之地上權權利
      範圍各為00000000分之0000000，則上訴人分擔地租之義務，
      應以使用權利範圍比例負擔之。被上訴人所列之關於上訴人分攤地租比率，並
      無計算之基礎，上訴人自始並未同意地租給付方法，依上訴人占有土地比例之
      權利範圍，僅負有支付租金二萬八千七百六十八元之義務。
（二）按得請求給付地租之人為土地所有權人，即台南市第三信用合作社，本件被上
      訴人併為承租土地之人，並非有收取地租權利之人，是其主張本件請求租金自
      屬無據。且被上訴人並未提出其確實已繳納租金之依據，上訴人與被上訴人間
      亦無任何契約關係存在，被上訴人空言請求上訴人給付租金，自無理由等語，
      資為抗辯。
三、被上訴人起訴主張：上訴人乙○○為坐落台南市○區○○段二三三八三建號（門
    牌號碼台南市○○路○段七十號）、台南市○區○○段二三三八四建號（門牌號
    碼台南市○○路○段六十八號）、台南市○區○○段二三三八九建號（門牌號碼
    台南市○○路○段八十四巷六弄二之一號七樓之二）、台南市○區○○段二三三
    九七建號（門牌號碼台南市○○路○段八十四巷六弄二之一號八樓之二）及坐落
    台南市○區○○段二二三九三建號（此建號為共同使用部分，上訴人應有部分為
    一萬分之一零二七，並占有使用一格停車位）之所有權人，上開建物係坐落於訴
    外人三信所有台南市○區○○段一之八二地號土地上，上訴人為上開一之二八地
    號土地之地上權人之一之事實，業據提出建物登記謄本為證，且為上訴人所不爭
    執，自堪信為真實。
四、被上訴人又主張其與訴外人王淑容、王明昭、王明勝、王鶴雀、王金護與三信訂
    有租賃契約，承租坐落台南市○○段一之八二地號及一之八三地號土地，目前土
    地租金為每年七十五萬四千六百八十八元，九十年五月十日起至九十一年五月九
    日止之租金，已由被上訴人繳納予訴外人三信等情，雖為上訴人所否認，惟被上
    訴人主張此部分之事實，業據其提出台南西門路（十五支）郵局第三五八號、第
    三八七號存證信函及支票影本四件為證。另經原審依職權向三信函查結果，據三
    信函覆略以：坐落台南市○區○○段一之八二地號、一之八三地號土地係由三信
    出租予被上訴人甲○○、王淑容、王明昭、王明勝、王鶴雀、王金護，訂妊不定
    期租賃，自七十九年八月一日起每年租金之金額以上開土地之申報地價總額百分
    之五計算，被上訴人甲○○於九十一年寄存證信函檢附六十五萬零二百五十九元
    之支票，以繳納九十年五月十日起至九十一年五月九日止共一年份之租金，因上
    開二筆租金應為七十五萬四千六百八十元，尚短少十萬四千四百二十九元，經三
    信發函催討後，甲○○等已如數清償等語，有該社九十一年十一月十四日南市三
    信總字第四七八九號函附於九十一年南簡字第一四三四號第一審卷可稽，該函文
    之內容核與被上訴人提出之台南西門路（十五支）郵局第三五八號、第三八七號
    存證信函及支票影本四件之內容相符，上訴人辯稱被上訴人未提出已繳納租金之
    證明云云，自不可採，被上訴人主張其已繳納九十年五月十日起至九十一年五月
    九日止之租金予訴外人三信等語，與訴外人三信上開回函相符，也堪信為真實。
五、被上訴人另主張：坐落台南市○○段一之八二地號及一之八三地號土地，雖對外
    係由被上訴人與訴外人王淑容、王明昭、王明勝、王鶴雀、王金護與訴外人三信
    訂立租賃契約，惟對內，坐落上開土地上建物之所有權人已有內部協定：即台南
    市○區○○段一之八三號土地，由被上訴人甲○○及其兄弟姐妹五人負擔，台南
    市○區○○段一之八二號土地部分，則由其上建物所有權人（現為訴外人陳玉蘭
    、許承寬、蘇惠琇、巫春霞、郭芳吟、許楊秋桂、陳偉志、洪麗里、顏志達及上
    訴人乙○○）按自己房屋占用之部分分擔，分擔方式詳如原判決附表一地租分攤
    比率、金額計算表所示等語，雖為上訴人所否認，惟查：
（一）證人蘇惠琇、巫春霞、郭芳吟於原審證稱：渠等分別係台南市○○路○段八四
      巷六弄二之一號五樓之一、四樓之二、七樓之一建物之所有權人，該棟大樓所
      占用土地是向三信租用，但不是由渠等個別去租的，當初買房子時，建商就有
      說土地是租的，租金由建物的所有權人一起分攤，分攤方式是一、二、三樓是
      店面故付兩倍租金，四、五、六、七樓以一倍租金計算，八樓只付二分之一租
      金（因為八樓是增建的），車位大家也有講好，以二分之一來計算租金，被上
      訴人所提出之地租分攤比例表跟金額計算表是正確的，且上訴人自八十八年十
      月二十二日起至九十年五月九日止，亦有依上開標準交租金，上訴人之前有繳
      並表示說他知道租金要這樣算等語（見原審九十一年十二月十六日言詞辯論筆
      錄）。由證人蘇惠琇、巫春霞、郭芳吟所述，上訴人自八十八年十月二十二日
      登記取得門牌號碼台南市○○路○段七十號、台南市○○路○段六十八號、台
      南市○○路○段八十四巷六弄二之一號七樓之二、台南市○○路○段八十四巷
      六弄二之一號八樓之二及坐落台南市○區○○段二二三九三建號（此建號為共
      同使用部分，上訴人應有部分為一萬分之一零二七）之所有權並占有使用一格
      停車位起至九十年五月九日止，均有依原判決附表一所示之計算表繳交租金，
      可見被上訴人、上訴人與證人蘇惠琇、巫春霞、郭芳吟及訴外人陳玉蘭、許承
      寬、許楊秋桂、陳偉志、洪麗里、顏志達確有如原判決附表一所示租金分攤之
      約定。
（二）又上訴人確為坐落台南市○區○○段一之八二地號土地之地上權人，而此項地
      上權係在上訴人取得上開建物之同時完成登記，上訴人亦明知其所有上開建物
      係占用訴外人三信所有之土地，惟上訴人並未繳納任何地租予土地所有權人三
      信，而是由被上訴人繳納租金予訴外人三信，且被上訴人在第一次繳納九十年
      五月十日起至九十一年五月九日之租金時，只繳納六十五萬零二百五十九元，
      尚短少十萬四千四百二十九元，此短少之金額即依上開內部約定應由上訴人負
      擔之部分，經訴外人三信函催後，被上訴人為恐租金短納，可構成終止租約之
      原因，影響土地上全體建物之所有權人，只得再向訴外人三信補繳十萬四千四
      百二十九元，被上訴人此部分之主張亦與訴外人三信上開九十一年十一月十四
      日南市三信總字第四七八九號回函相符，由此益可知，被上訴人主張其與訴外
      人陳玉蘭、許承寬、蘇惠琇、巫春霞、郭芳吟、許楊秋桂、陳偉志、洪麗里、
      顏志達及上訴人乙○○有按自己房屋占用之部分分擔，分擔方式詳如原判決附
      表一地租分攤比率、金額計算表所示之約定等語，與事實相符，應堪採信。
      上訴人抗辯伊並未同意上開給付方式，兩造間並無任何契約關係云云，自不可
      採。被上訴人徒以（1）上訴人迄不承認有上開支付地租之比例分配表存在，
      遑論同意其所示之地租給付方法。（2）上訴人應給付系爭地租之金額為該坐
      落土地申報土地金額百分之二即三０六六七元（16,000*876*0.1094*0.02）。
      此付租之方法及金額記載於土地登記簿冊中，足證被上訴人所計算之付租方式
      並非上訴人事先所同意。」云云，惟大樓之各樓層使用，其價值各有不同，地
      面一樓與第七、八層樓之價值懸殊，則租金有所差異應屬經驗定則即可明暸，
      其空言抗辯，亦不足採。
六、從而，被上訴人本於契約之法律關係，訴請上訴人應給付被上訴人十萬四千四百
    二十九元及自起訴狀繕本送達翌日（即九十一年八月六日）起至清償日止按週年
    利率百分之五計算之利息，洵屬有據，應予准許。原審判命上訴人如數給付，並
    依兩造聲請酌定相當擔保金額准假執行及免為假執行之宣告，於法並無不合，上
    訴人空言指摘原判不當，求予廢棄改判決為無理由，應駁回其上訴。
七、據上論結，本件上訴為無理由，依民事訴訟法第四百三十六條之一第三項、第四
    百四十九條第一項、第七十八條、判決如主文。
中      華      民      國    九十二    年      六      月      十      日
                                臺灣臺南地方法院民事第一庭
~B審判長法  官  李文賢
~B      法  官  王國忠
~B      法  官  何清池
右正本證明與原本無異
本判決不得上訴
中      華      民      國    九十二    年      六      月      十一    日
~B  法院書記官  謝國欽


司法院資訊處製作；財團法人民間司法改革基金會備份。
